【裁判字號】    94,上訴,2669
【裁判日期】    950428
【裁判案由】    偽造文書
【裁判全文】
臺灣高等法院臺中分院刑事判決        94年度上訴字第2669號
上  訴  人
即自訴人    甲○○
自訴代理人  劉叡輝  律師
被      告  丙○○
被      告  乙○○
前 列 二人
共      同
選任辯護人  黃文崇  律師
上列上訴人因被告等偽造文書案件，不服臺灣臺中地方法院94年
度自字第26號中華民國 94年11月9日第一審判決，提起上訴，本
院判決如下：
    主  文
上訴駁回。
    理  由
壹、自訴意旨略以：被告丙○○為集業科技股份有限公司（下稱
    集業公司）負責人、被告乙○○為集業公司之董事，其二人
    於八十九年間透過謝德興向自訴人甲○○訛稱將集資新臺幣
    （下同）三千萬元籌組集業公司，致使自訴人誤信其資本雄
    厚而陷於錯誤，乃投資六十萬元，嗣該公司於民國九十一年
    一月二十日申請經濟部核准設立登記，為期不到一年即停止
    營業，自訴人始知係屬虛設之公司而受騙。另被告丙○○、
    乙○○共同基於偽造私文書、行使偽造私文書及使公務員登
    載不實之犯意，明知於九十一年一月八日上午八時在集業公
    司會議室內，並未召開發起人會議，竟於不詳時、地，未經
    自訴人同意，先偽造自訴人之印章，並蓋用該偽造之印章，
    製作完成選任被告丙○○、被告乙○○、謝德興、王登勵為
    董事，選任鄭煒郎為監察人及股票三百萬股已全部發行等公
    司發起人會議記錄及公司章程，並將上開不實之資料持向經
    濟部工商登記管理局申請設立登記，而行使前開偽造文書，
    致使不知情之經濟部承辦人員登載於職務上所掌之公文書，
    而核准集業公司之設立登記，足生損害於自訴人及經濟部工
    商登記管理局登記之正確性。因認被告丙○○、乙○○偽造
    公司章程部分，涉犯刑法第二百十六條、二百十條行使偽造
    私文書，製作不實之會議記錄而使經濟部為不實之登載，係
    犯刑法第二百十四條使公務員登載不實、第三百三十九條第
    一項詐欺取財等罪嫌。
貳、查被告丙○○前因係集業公司負責人，於九十年一月間集業
    公司成立之初，明知公司資本額為三千萬元，而股東實繳部
    分僅六百萬元，竟以申請文件表明收足，而完成公司登記。
    嗣經臺灣臺中地方法院檢察署檢察官以被告丙○○所為，涉
    違反公司法第九條第一項之罪，而於九十三年二月十七日為
    緩起訴處分等情，此有臺灣臺中地方法院檢察署檢察官九十
    二年度偵字第七九八一號緩起訴處分書一份及該案卷宗資料
    在卷可稽。按不起訴處分已確定者，非有刑事訴訟法第四百
    二十條第一項第一款、第二款、第四款或第五款所定得為再
    審原因之情形或發現新事實或新證據者，不得對同一案件再
    行起訴，固為該法第二百六十條所明定。惟該法條所稱之同
    一案件，係指同一訴訟物體，即被告與犯罪事實均屬相同者
    而言，亦即係指事實上同一之案件，而不包括法律上同一案
    件在內；則裁判上一罪案件之一部分，經檢察官以行為不罰
    為不起訴處分者，即與其他部分不生裁判上一罪關係，自非
    刑事訴訟法第二百六十條所稱之同一案件，檢察官就未經不
    起訴處分之其他部分，仍得再行起訴，並不受上開法條之限
    制（最高法院九十三年度台上字第六○五三號判決參照），
    又刑事訴訟法第二百六十條規定：「不起訴處分已確定或緩
    起訴處分期滿未經撤銷者，非有左列情形之一，不得對於同
    一案件再行起訴... 」之「同一案件」，自不包括「法律上
    同一」之案件（臺灣高等法院九十二年度上易字第一六九三
    號判決參照），從而被告丙○○固因違反公司法案件經檢察
    官為緩起訴處分，惟依前揭說明，本案被告丙○○被訴行使
    偽造私文書及使公務員登載不實部分，既非該緩起訴效力所
    及，本院自仍應予審理，核先敘明。
參、自訴人應負舉證責任：按刑事訴訟法第一百六十一條第一項
    規定：檢察官就被告犯罪事實，應負舉證責任，並指出證明
    方法。因此，檢察官對於起訴之犯罪事實，應負提出證據及
    說服之實質舉證責任。倘其所提出之證據，不足為被告有罪
    之積極證明，或其指出證明之方法，無從說服法院以形成被
    告有罪之心證，基於無罪推定之原則，自應為被告無罪判決
    之諭知（最高法院九十二年台上字第一二八號判例參照）。
    再當事人固得聲請法院調查證據，而法院為發見真實，亦得
    依職權調查證據，惟僅於維護公平正義或對被告之利益有重
    大關係之事項，始應依職權調查之，刑事訴訟法第一百六十
    三條第一、二項定有明文，故法院於當事人主導之證據調查
    完畢後，認為事實未臻明白，而卷內復有其他足認為有助於
    發現真實又足以影響判決結果之證據存在，且有調查之可能
    者，固得依職權調查證據，但並無蒐集證據之義務；蒐集證
    據乃職司追訴犯罪之檢察官之職責，事實審法院調查證據之
    範圍仍以案內存在之證據為限（最高法院九十一年度台上字
    第四○九一號判決參照）。而刑事訴訟法第一百六十一條、
    第一百六十三條規定係編列在該法第一編總則第十二章「證
    據」中，故前開規定，亦於自訴程序之自訴人同有適用。
肆、自訴人之舉證：按自訴人認被告丙○○、乙○○涉犯前揭罪
    嫌，係以自訴人之指述，代收股金證明書、集業科技股份有
    限公司發起人會議記錄、董、監事名單暨股東名簿各一份，
    並聲請調閱集業公司設立登記案卷，聲請傳喚證人謝金竹、
    王登勵、陳屬藤，及訊問被告丙○○、乙○○等為證明被告
    犯罪之證據。
伍、訊據被告丙○○、乙○○均堅決否認前揭犯行，被告丙○○
    辯稱：集業公司於八十九年二月就開始籌備，籌備期至少半
    年，甲○○是十月、十一月才加入，他加入時伊等就告知整
    個公司的營運情況及未來的趨勢，事實上伊等相關董、監事
    會議在自訴人加入前之八十九年二月即已完成相關會議，已
    經選定相關的董、監事，有經過內部的董、監事會議，均有
    紀錄可查，但因為資金還不足，所以才一直都沒有去做正式
    的登記，之後找了如自訴人等數位投資人，之後資金陸續到
    位之後，即由集業公司董事王登勵委請會計師處理公司登記
    事宜等語。被告乙○○辯稱：伊等確實有開選任董、監事及
    定訂公司章程的會議，但時間伊不記得，惟可確定的是自訴
    人當時尚未加入公司，又公司設立登記事項是由王登勵處理
    ，開會紀錄亦由王登勵處理，且集業公司確有實際經營並標
    得中興電工機械股份有限公司之工程等語。本院依職權調閱
    臺灣臺中地方法院檢察署九十年度偵字第二二二七○號被告
    丙○○涉犯背信等案卷（含九十年度發查字第四一○四號卷
    ），經查：
一、詐欺取財罪部分：被告丙○○於集業公司成立後，確有經營
    登記範圍內之業務，此有公司設立登記書及營業期間內之資
    產負債表、損益表、試算表及丙○○存摺影本在卷足稽（同
    前偵卷第一○八至一一六頁），又集業公司確有營業，並僱
    用二十餘名員工，惟經營不好，積欠租金等情，復經證人謝
    德興於檢察官偵查中證述在卷（同前偵卷第六十七頁），並
    有集業公司與中興電工機械股份有限公司合約書、議價紀錄
    在卷可稽（同前偵卷第五十四至六十一頁），參以自訴人亦
    稱：「八十九年八月我有去看公司，雖然當時還沒有設立登
    記，但公司就已經開始營運，之後因為公司在我上班地點的
    附近，我都有去瞭解公司營運的情形，但後來八十九年底至
    九十年初時，員工都離職，因為公司付不出錢，之後在九十
    年五月三十一日及同年六月份，公司陸續有要增資，之後到
    六月份時，公司就結束營業」等語，足認自訴人對集業公司
    之營運狀況非無所悉，則以集業公司既實際確有營運，而自
    訴人依其評估加入投資，縱集業公司嗣因經營不善而結束營
    業，要難認定被告丙○○有何詐欺取財之犯意，至被告乙○○僅係集業公司之董事，自亦難認有何共同詐欺之犯行。
二、行使偽造私文書部分（即偽造公司章程及製作不實之會議記
    錄部分）：按刑法第二百十條之偽造文書，以無制作權之人
    冒用他人名義而制作該文書為必要，如行為人對此種文書，
    本有制作之權，縱令其不應制作而制作或其制作之內容虛偽
    ，亦無偽造之可言（最高法院二十四年上字第五四五八號判
    例參照）。經查該會議記錄，係以公司負責人丙○○之名義
    而製作，且亦無任何不實之記載，有該會議記錄附於原審卷
    第九頁可稽，揆之上開判例所示，被告等不成立刑法第二百
    十條之偽造文書罪，已不待深論。又偽造或變造文書之行使
    ，以明知為偽造或變造之文書而故意行使為成立要件（最高
    法院十九年上字第六五三號判例參照）。再者，偽造或變造
    文書之成立，尚以足生損害於公眾或他人為構成要件。查集
    業公司相關設立登記事項係由集業公司經理王登勵委由稅務
    會計代理人即俗稱之記帳業者辦理一節，業據證人王登勵證
    述在卷（原審卷第一七六頁），而集業公司既僱有相當人數
    之員工，其公司之經營自有一定之分層負責管理，又集業公
    司為前揭設立登記前既已實際經營數月，則公司設立登記一
    節要僅屬程序上之補足，被告丙○○、乙○○對該設立登記
    事項有無再介入參與之必要，已非無疑。次查集業公司係於
    八十九年六月間經被告丙○○、乙○○及鄭煒郎、謝德興、
    王登勵等五人籌組決定設立，該五人乃於八十九年六月二十
    四日集會先討論公司籌備等相關事項，復於八十九年七月二
    十日由前揭股東五人等集會討論通過董事會成員及章程，業
    據被告丙○○、乙○○於原審法院審理時供述明確（原審法
    院卷第九十八、九十九頁），並據證人謝金竹（同院卷第一
    ○○、一○一頁）、謝德興（同院卷第一四四頁）證述明確
    ，復有第一次臨時董事會資料原本一份（同院卷第一○九至
    一一二頁）、第一次臨時董監事會簽到表（同院卷第一一三
    頁）及第一次董事會會議議題及簽到表一份（同院卷第一一
    三至一一八頁）附卷可參，足見被告丙○○、乙○○等集業
    公司籌備之初之原始股東，於自訴人入股前即對董、監事人
    選及章程已有共識，再查證人謝金竹於同院證稱：「我有去
    公司，當時有七、八個股東，我印象中是確認之前內部就選
    好的董、監事人選。..... 公司成立的過程中，自訴人常常
    去公司，且他是先繳交股金，之後我才繳股款，在會議時，
    我有同意這些人當董、監事，詳細日期我不記得」、「（問
    ：公司設立登記一事，是否所有股東知道且同意？）我知道
    我也同意，自訴人也知道，也同意，因為他常去公司走動，
    是他告知我，我才會同意加入的」等語（同院卷第一○○、
    一○一頁），證人謝德興亦證稱：「（問：甲○○要入股時
    ，你有無告知選出董監事的人選一事？）我有告訴他董事長
    及董監事的人員為何」等語（同院卷第一四四頁），參以自
    訴人亦不諱言：「八十九年要入股時，股東謝德興就向我介
    紹該公司董事長、董事、監察人各為何人，我以為他們已經
    選定，我對這些人選也沒有意見」、「（問：證人＜謝德興
    ＞告知你董監事人選時，你有無表示異議？）沒有，我想說
    他們選好就好了」等語（同院卷第二十六、第一四五頁），
    參以自訴人既於八十九年八月間起即陸續了解或參與集業公
    司之運作，衡情要無可能對集業公司相關組織成員、經營事
    項全無所知，自訴人既已知悉集業公司相關章程、董監事人
    選等事項而未表明異議，集業公司承辦人員據此而訂立公司
    章程並提向經濟部為公司之設立登記，要難逕認前揭公司章
    程有何虛偽不實之情形，亦難認被告丙○○、乙○○有何行
    使偽造私文書之犯罪故意。次查，自訴人與被告等之投資於
    該公司，旨在設立章程進而為公司登記，當然全部出資人包
    括自訴人與被告等均同意以該章程所記載之內容訂立該章程
    ，訂立該章程時，雖自訴人未經出席，亦然未參與選舉董監
    事，然此因章程內容已於自訴人加入公司前之89年7月間為
    前股東所討論通過，亦為自訴人所前知，且不違背其投資之
    目的，自不足生損害於自訴人及公眾，故被告等所為亦與刑
    法第210條偽造文書之構成要件不合。
三、使公務員登載不實罪部分：查前揭集業公司會議紀錄或公司
    章程難認有何虛偽不實及違法之情形已如前述，自訴意旨認
    被告丙○○、乙○○有使公務員登載不實之犯行，已失其所
    據。次按行為人提出之文書，內容雖然不實，但承辦公務員
    並未將該不實之事項登載於其職務上所掌之公文書，不應成
    立使公務員登載不實罪，查前開會議事錄僅係申請公司登記
    時所應檢附之文件，並將其附入公司設立登記之申請卷內，
    經濟部該管公務員並未就此會議於何時召開，有為何項登載
    之行為，故縱使該會議事錄所載會議召開之時間不實，惟承
    辦公務員並未將該不實之事項登載於其職務上所掌之公文書
    ，亦核與使公務員登載不實罪之要件不符。至集業公司股款
    未實際繳足部分，按刑法第二百十四條使公務員登載不實事
    項於公文書罪，須一經他人之聲明或申報，公務員即有登載
    之義務，並依其所為之聲明或申報予以登載，而屬不實事項
    者，始足構成，若其所為之聲明或申報，公務員尚須為實質
    之審查，以判斷其真實與否，始得為一定之記載者，即非本
    罪所稱之使公務員登載不實（最高法院七十三年台上字第一
    七一○號判例參照）。又公司法第三百八十八條規定（九十
    年十一月十二日修正前）：「主管機關對於公司登記之申請
    ，認為有違反法令或不合法定程式者，應令其改正，非俟改
    正合法後，不予登記。」；第四百十二條第一項規定（九十
    年十一月十二日修正前）: 「有限公司應於章程訂立後十五
    日內，將左列事項，向主管機關申請為設立之登記：一、第
    一百零一條所列各款事項。二、繳足股款之證件。三、以現
    金以外之財產抵繳股款者，其姓名及其財產之種類、數量、
    價格或估價之標準。」，同條第二項規定「主管機關對於前
    項之申請，應派員檢查，並得通知公司限期申復。」依上開
    規定觀之，向主管機關申請為有限公司設立之登記，其於申
    請設立登記時，公司應收之股款是否確已繳足，主管機關應
    派員檢查，並得通知公司限期申復，亦即須為實質之審查，
    以判斷其真實與否，而非僅依其申請或聲明即為一定登載之
    形式審查，則有限公司負責人明知申請設立登記時，公司應
    收之股款並未繳足，仍以申請文件表明收足而使公務員將此
    不實事項予以登載，應僅成立公司法第九條第三項前段之罪
    ，無適用刑法第二百十四條論罪之餘地（最高法院八十九年
    度台非字第四六號判決參照），查集業公司股款縱未實際繳
    足，卻以申請文件表明收足，惟此應屬集業公司負責人即被
    告丙○○應負前揭違反公司法罪責之範圍，揆諸前揭說明，
    要無更適用刑法第二百十四條論罪之餘地。末查，自訴人代
    理人請求傳訊之記帳員，因原審已訊問證人王登勵，經告以
    已忘記，故已無從傳訊，附此說明。
陸、綜上所述，自訴人所舉之證據，不足積極證明被告丙○○、
    乙○○犯罪，自訴人所指被告二人之犯罪嫌疑，仍有合理之
    懷疑存在，揆之首開說明，原審因認被告等犯罪尚屬不能證
    明，自應為其無罪之諭知。核無不當，自訴人上訴意旨，復
    執陳詞，指摘原審判決違誤，求予撤銷，並無理由，應予駁
    回。
據上論結，應依刑事訴訟法第三百六十八條，判決如主文。
中    華    民    國    95    年    4     月    28    日
              刑事第十一庭  審判長法  官  黃  梅  月
                                  法  官  林  欽  章
                                  法  官  黃  日  隆
上列正本證明與原本無異。
偽造章程部分得上訴。
其餘不得上訴。
如不服本判決應於收受送達後十日內向本院提出上訴書狀，其未
敘述上訴之理由者並得於提起上訴後十日內向本院補提理由書（
均須按他造當事人之人數附繕本）。
                                  書記官  陳  三  軫
中    華    民    國    95    年    5     月    1     日
                                                      Ｆ


司法院資訊處製作；財團法人民間司法改革基金會備份。
